【裁判字號】    94,上易,559
【裁判日期】    950411
【裁判案由】    返還款項
【裁判全文】
臺灣高等法院民事判決                 94年度上易字第559號
上  訴  人  丁○○
訴訟代理人  吳武川律師
被上訴人    戊○○○
訴訟代理人  洪榮彬律師
上列當事人間，因請求返還款項事件，上訴人對於中華民國94年
5月18日臺灣桃園地方法院94年度訴字第3號第一審判決，提起上
訴，經本院於95年4月4日言詞辯論終結，判決如下：
    主      文
原判決關於駁回上訴人後開第二項之訴部分、及訴訟費用之裁判
廢棄。
被上訴人應給付上訴人新臺幣伍拾柒萬陸仟元，並自民國93年11
月17日起至清償日止，按週年利率5%計算之利息。
其餘上訴駁回。
第一、二審訴訟費用由被上訴人負擔二分之一，其餘由上訴人負
擔。
    事實及理由
一、上訴人起訴主張：被上訴人為上訴人之配偶，民國86年間受
    上訴人之委任，參加訴外人黃文炎所招集每月、每會新臺幣
    (以下同)2萬元之民間互助會 (以下稱系爭合會)，會期自86
    年6月1日起至91年9月1日止，共計會員63名，每月、每期之
    會款或受託繳納、或上訴人自行繳納，系爭合會期滿上訴人
    可獲得 1,152,000元會款，竟於收受會首黃文炎支付之會款
    ，拒不交付上訴人；為此，依委任之法律關係求為命被上訴
    人應給付上訴人 1,152,000元本息之判決。並聲明：(一)原
    判決廢棄。(二)被上訴人應給付上訴人 1,152,000元，並自
    起訴狀繕本送達翌日起至清償日止，按週年利率5%計算之利
    息。(三)第一、二審訴訟費用由被上訴人負擔。
二、被上訴人則以：上訴人名義之系爭合會，係被上訴人以其名
    義參加，由被上訴人工作所得收入、剩餘之家用、子女所給
    老年生活費、及零用金等繳納會款，未受上訴人委任處理系
    爭合會事務等語為抗辯。並聲明：(一)上訴駁回。(二)第二
    審訴訟費用由上訴人負擔。
三、上訴人主張被上訴人為上訴人之配偶，民國86年間以上訴人
    名義參加訴外人黃文炎所招集每月、每會 2萬元之系爭合會
    ，會期自86年6月1日起至91年9月1日止，共計會員63名，詎
    於會期結束自訴外人黃文炎受領會款 1,152,000元，拒不返
    還上訴人等事實，為被上訴人所不爭執，且經證人黃文炎證
    述屬實，並有被上訴人不爭執之系爭合會會員名單影本在卷
    (原審壢簡字卷第11頁)足憑；上訴人主張之上開事實，應堪
    信為真實。
四、上訴人主張被上訴人所受領系爭合會會款 1,152,000元，係
    上訴人委任其參加訴外人黃文炎所招集之互助會，每月、每
    期所繳會款或係上訴人自行繳納、或係委由被上訴人代繳等
    語；被上訴人則以上訴人名義之系爭合會，係被上訴人借上
    訴人之名義參加，而非受其委任參加，且係被上訴人以工作
    所得收入、剩餘之家用、子女所給老年生活費、及零用金等
    繳納每月、每期之會款等語為抗辯。經查：
(一)按：當事人主張有利於己之事實者，就其事實有舉證之責任
    ，民事訴訟法第 277條前段定有明文。又：「民事訴訟如係
    由原告主張權利者，應先由原告負舉證之責，若原告先不能
    舉證，以證實自己主張之事實為真實，則被告就其抗辯事實
    即令不能舉證，或其所舉證據尚有疵累，亦應駁回原告之請
    求。」、「請求履行債務之訴，除被告自認原告所主張債權
    發生原因之事實外，應先由原告就其主張此項事實，負舉證
    之責任，必須證明其為真實後，被告於其抗辯事實，始應負
    證明之責任，此為舉證責任分擔之原則。」最高法院17年度
    上字第917號、43年度臺上字第377號分別著有判例，足資參
    照。本件上訴人主張被上訴人所受領會款之系爭合會，係上
    訴人委任被上訴人參加，其所受領會款自應依民法第 541條
    之規定，交付、返還委任人，依前揭法條規定、及判例意旨
    ，自應由上訴人就其主張被上訴人受其委任參加系爭合會之
    有利於己事實，先負舉證責任，應先敘明。
(二)查上訴人所舉證人即招集系爭合會會首黃文炎，於原審到場
    結證：「(為何該會會腳分別有兩造之姓名？)這是兩個，我
    招會時，去被告之住處，兩造都在家，他們答應跟會，我問
    要用何人名義，兩造均無回答，我當場表示就以原告之名義
    跟系爭的會，我自己認為原告是一家之主，才如此表示，兩
    造在場均無表示意見，另一會是隔了很久才起會。第二會招
    會時，我表示第一會用原告的名義，第二會就用被告的名義
    兩造均無表示意見。」、「(此兩會是如何收取會款？)我到
    兩造住處收取時，不論原告或被告在家都會交付會錢。直到
    原告離家後，都是被告或其子女交付會。…」、「 (證人自
    原告或被告收取會款的數次？ )記不清楚，因會已結束很久
    。」、「(以原告名義所參加的會是由誰標得？)當時原告已
    離家，因無人出標，用抽籤決定由以原告名義參加的會得標
    ，會款交付被告。」、「 (這兩會是否都曾向兩造收過會錢
     ？)兩會都一樣，我去兩造住處，不論是原告或被告在場，
    都會交付會款，…」、「 (證人到兩造家時，如兩造都在場
    ，是由誰交付會款？)不一定。」、「 (兩會皆如此？)一樣
    。」等語 (原審訴字卷第57頁至第59頁)，參酌兩造所生之
    子、證人丙○○於兩造離婚事件到場證述：「我父親因是教
    師，工作固定，母親因不識字，不善於表達，但母親對家庭
    的貢獻雖然不是主要家庭的經濟來源，但媽媽為了讓家裡生
    活過得較好，媽媽會去打工…增加家庭收入…」等語 (本院
    卷第166頁)，並綜合兩造之子乙○○、丙○○、甲○○於本
    院到場所為之證言(本院卷第185至第191頁)，堪認上訴人名
    義之系爭合會，係兩造與一般家庭將日常生活節餘之金錢，
    以參加互助會為其理財方式之一相同，每月、每期所繳會款
    或係上訴人之收入、或係上訴人之積蓄、或係子女給與之零
    用錢，在所不論，自不得以此而認參加系爭合會，係被上訴
    人受上訴人之委任而參加，上訴人主張被上訴人受其委任參
    加系爭合會之事實，自屬無法證明。被上訴人就其所抗辯之
    事實，依前揭判例意旨，即令不能舉證，或其所舉證據尚有
    疵累，亦不能為不利於被上訴人之認定，或為有利於上訴人
    之認定，自無予以論述必要，併予敘明。
(三)綜合上述，上訴人無法舉證證明被上訴人受其委任參加系爭
    合會，上訴人自會首受領會款即非無法律上之原因，無依民
    法第 541條規定交付、移轉予上訴人之義務，上訴人據以請
    求被上訴人給付系爭合會會款 1,152,000元，於法尚非有據
    ，不應准許。
五、上訴人於本院又主張被上訴人受領系爭會款，依證人黃文炎
    之證言，認係兩造婚姻關係存續中取得之財產，依舊民法第
    1017條之規定，為共有之原有財產，追加依民法第 283條、
    第284條、第291條之規定，被上訴人應給付系爭會款之半數
    予上訴人等語；經查：
(一)按：訴之變更或追加，非經他造同意，不得為之。但請求之
    基礎事實同一者，不在此限，民事訴訟法第446第1項定有明
    文。所謂請求之基礎事實同一，係指數個為訴訟標的之請求
    ，源於同一基礎之原因事實而言。本件上訴人於原審起訴之
    主張，基於民法第 541條規定委任人對於受任人交付金錢請
    求權，及追加民法第291條連帶債權人平均分受利益之規定
    ，對於受領債務人給付之連帶債權人，為平均分受利益請求
    權，均係基於系爭合會會款所有權歸屬之同一原因事實，依
    民事訴訟法第446條第1項之規定，毋須被上訴人之同意，應
    准予追加，被上訴人未具理由不同意追加，自非可採。
(二)查被上訴人係於91年 9月間受領系爭會款之事實，為上訴人
    所不爭執；承前所述，上訴人名義之系爭合會，誠如證人即
    兩造之子甲○○於本院證述：「…我家中理財活動都是由我
    母親處理…」等語，及被上訴人所為「…均係以被告以自己
    多年來之工作所得儲蓄，原告給付生活費省吃儉用後留下之
    儲蓄、或成年子女給予…」之抗辯所言，係兩造與一般家庭
    將日常生活節餘之金錢，以參加互助會為其理財方式之一相
    同，兩造對於系爭合會之會首，有同一系爭會款之債權，為
    民法第283條所規定之連帶債權；依同法第286條之規定，被
    上訴人得受領系爭會款，自不待言。
(三)夫妻未以契約訂立夫妻財產制者，除本法另有規定外，以法
    定財產制，為其夫妻財產制，民法第1005條定有明文。本件
    兩造為夫妻，未以契約訂立夫妻財產制之事實，為兩造所不
    爭執，依民法第1005條之規定，自應以法定財產制，為其夫
    妻財產制。本件被上訴人於91年9月間受領系爭會款，顯係
    於兩造婚姻關係存續中，所取得之財產，依91年6月26日公
    佈施行之民法第1017條第1項規定，為婚後財產。參照修正
    前民法第1017條第2項、修正後民法第1017條第1項後段規定
    意旨，應為兩造所共有之婚後財產；依同法1018條「夫或妻
    各自管理、使用、收益及處分其財產。」之規定，上訴人依
    同法第291條「連帶債權人相互間，除法律另有規定或契約另
    有訂定外，應平均分受其利益。」之規定，請求被上訴人應
    給付系爭會款之半數即576,000元 (1,152,000÷2=576,000)
    ，於法尚非無據，應予准許。
六、「給付無確定期限者，債務人於債權人得請求給付時，經其
    催告而未為給付，自受催告時起，負遲延責任。其經債權人
    起訴而送達訴狀，或依督促程序送達支付命令，或為其他相
    類之行為者，與催告有同一之效力。」、「遲延之債務，以
    支付金錢為標的者，債權人得請求依法定利率計算之遲延利
    息。」、「應付利息之債務，其利率未經約定，亦無法律可
    據者，週年利率為百分之五。」民法第229條第2項、第 233
    條第1項前段、第203條分別定有明文。本件上訴人請求被上
    訴人給付系爭會款，係以支付金錢為標的，無確定期限，又
    未約定利率，其併請求給付自起訴狀繕本送達之翌日即93年
    11月17日起至清償日止，按週年利率5%計算之利息，於法尚
    非無據，亦應准許。
七、綜上所述，原法院於上開範圍內為上訴人敗訴判決，並駁回
    其假執行之聲請，容有未恰；上訴意旨指摘原法院此部分之
    判決不當，求予廢棄，為有理由，應由本院予以廢棄，更為
    判決如主文第二項所示；上訴人逾越上開範圍之請求，原法
    院為其敗訴判決，並駁回其假執行之聲請，經核尚無違誤；
    上訴意旨指摘原法院此部分之判決不當，求予廢棄，為無理
    由，應予駁回。
據上論結，本件上訴為一部無理由、一部有理由，爰判決如主文
。
中    華    民    國    95    年     4    月    11    日
                  民事第五庭      審判長法  官  林丁寶
                                        法  官  高鳳仙
                                        法  官  陳博享
正本係照原本作成。
如不服本判決，應於收受送達後20日內向本院提出上訴書狀，其
未表明上訴理由者，應於提出上訴後20日內向本院補提理由書狀
（均須按他造當事人之人數附繕本）上訴時應提出委任律師或具
有律師資格之人之委任狀；委任有律師資格者，另應附具律師資
格證書及釋明委任人與受任人有民事訴訟法第466條之一第一項
但書或第二項（詳附註）所定關係之釋明文書影本。
中    華    民    國    95    年    4     月    12    日
                                        書記官  鄭靜如
附註：
民事訴訟法第466條之一（第一項、第二項）：
對於第二審判決上訴，上訴人應委任律師為訴訟代理人。但上訴
人或其他法定代理人具有律師資格者，不在此限。
上訴人之配偶、三親等內之血親、二親等內之姻親，或上訴人為
法人、中央或地方機關時，其所屬專任人員具有律師資格並經法
院認為適當者，亦得為第三審訴訟代理人。


司法院資訊處製作；財團法人民間司法改革基金會備份。
